【裁判字號】    89,簡上,326
【裁判日期】    891110
【裁判案由】    給付管理費
【裁判全文】
臺灣臺中地方法院民事判決  八十九年度簡上字第三二六號
    上  訴  人  乙○○
    法定代理人  丙○○
                甲○○
    訴訟代理人  吳中和律師
    被上訴人    台中天母管理委員會
                            設.
    法定代理人  王寵凱      住.
    訴訟代理人  丁○○      住.
右當事人間請求給付管理費事件，上訴人對於中華民國八十九年七月十二日本院台中
簡易庭八十九年度中簡字第一六六三號第一審簡易判決提起上訴，本院判決如左：
    主      文
上訴駁回。
第二審訴訟費用由上訴人負擔。
    事      實
甲、上訴人方面：
一、聲明：
  （一）原判決不利於上訴人之部分廢棄。
  （二）右廢棄部分被上訴人第一審之訴駁回。
  （三）第一、二審訴訟費用由被上訴人負擔。
二、陳述：除與原審判決書所載者相同茲予引用外，另補稱：
  （一）被上訴人起訴請求上訴人給付管理費，無非以台中天母大廈民國（下同）八
        十五年三月二日區分所有權人會議決議為其主要依據，惟查：台中天母大廈
        於八十四年十二月三十日成立台中天母管理委員會時，業經區分所有權人會
        議議決訂定住戶規約，規定店舖住戶每戶應按月繳交新台幣（下同）六百元
        ，公寓式住家每戶一千五百元，平面停車位每位五十元，機械式車位每位一
        百五十元，上開決議會議紀錄並由台中天母管理委員會於八十五年一月十二
        日向台中市南屯區公所報備，於同年月二十四日准予備查在案。嗣被上訴人
        於八十五年三月二日雖另行召開區分所有權人會議議決變更住戶規約，將管
        理費變更以每坪為三十元，店舖每坪十元，平面車位加收一百元，機械車位
        收取二百元計算。
  （二）然按公寓大廈管理條例第三十一條第一項第一款規定：規約變更應有區分所
        有權人三分之二以上及其區分所有權比例合計三分之二以上出席，並以出席
        人數四分之三以上及其區分所有權比例佔出席人數區分所有權四分之三以上
        同意，始得決議。又依同條例第二十九條第四項規定區分所有權人因故無法
        出席區分所有權會議時，得以書面委託他人代理出席。本件被上訴人於八十
        五年三月二日召開之區分所有權人會議，雖記載實際戶數一百六十九戶，與
        會戶數一百十八戶，惟依當日會議簽到簿所載，其中約有三十二位住戶係委
        託他人代理出席，但據多位代理人表示，當天並未出具書面委託書，是以出
        席一百十八戶扣除未出具書面委託書之三十二戶，則實際出席人數為八十六
        戶，顯然未達區分所有權人三分之二以上之出席標準，依前揭公寓大廈管理
        條例規定，被上訴人八十五年三月二日區分所有權人變更規約之決議，應屬
        無效，從而被上訴人依該無效之決議請求上訴人給付管理費，並無理由。原
        判決未審酌被上訴人之決議無效，遽為上訴人敗訴之判決，容有未洽，應予
        撤銷改判。
三、證據：援用原審所提出之證據方法。
乙、被上訴人方面：
一、聲明：如主文所示。
二、陳述：除與原判決記載相同者茲引用外，補稱：本件係以八十五年三月二日決議
    請求給付管理費，當日開會的簽名資料已印於住戶規約內，原始簽名原本已找不
    到，聽說當時代理出席者均有填寫委託書，但這些委託書已找不到。
三、證據：援用原審所提出之證據方法。
    理      由
一、本件被上訴人起訴主張上訴人乙○○係台中天母社區門牌號碼台中市○○區○○
    路五二之七十六號十五、十六樓及五二之七十七號十五、十六樓等四戶之區分所
    有權人，上訴人積欠被上訴人自八十五年四月至八十八年三月間之管理費計十六
    萬九千五百三十六元，又欠繳管理費，依該社區之住戶規約第九章罰則第五項之
    規定，應每日加收應繳金額百分之五之滯納金，每日應繳滯納金八千四百七十七
    元，被上訴人對於上訴人之欠繳管理費，屢經催繳，上訴人竟仍怠不繳納，爰依
    公寓大廈管理條例第二十一條之規定與住戶規約之法律關係，請求上訴人給付被
    上訴人十六萬九千五百三十六元及自起訴狀繕本送達翌日起至清償日止，按每日
    加計八千四百七十七元之滯納金等語，上訴人則以台中天母社區於銷售時，即與
    全體客戶於「房屋預定買賣契約書住戶管理公約」第三條第一款明文約定，住戶
    每戶繳交管理費其收費標準按每戶為標準分攤費用，並於八十四年十二月三十日
    成立台中天母管理委員會時，經住戶代表一一三人與會決定社區每月管理費為店
    舖每戶六百元，公寓式住家每戶一千五百元，停車位每位五十元，機械式停車位
    每位一百五十元，上開會議紀錄並由被上訴人於八十五年一月十二日向台中市南
    屯區公所報備，於同年一月二十四日准予備查，詎被上訴人於八十五年三月二日
    召開區分所有權人會議，決議以「坪」計算收取管理費之標準，惟該區分所有權
    人實際出席戶數為一百十八戶，其中約有三十二位住戶係委託他人代理出席，但
    未出具書面委託書，是以扣除未出具書面委託書之三十二戶，則實際出席人數僅
    為八十六戶，顯然未達公寓大廈管理條例第三十一條第一項第一款「變更規約」
    之規定，該變更規約之決議，應屬無效，從而被上訴人依該無效之決議請求上訴
    人給付管理費，並無理由等語資為抗辯。（被上訴人於原審起訴請求上訴人給付
    十六萬九千五百三十六元，並自起訴狀繕本送達翌日起至清償日止，按日加計八
    千四百七十七元之滯納金，原審判決上訴人應給付十二萬四千五百三十六元，及
    自民國八十九年一月十三日起致清償日止，按日加計六百二十三元之滯納金，而
    駁回被上訴人其餘之訴，上訴人就敗訴部分上訴，其餘部分未經被上訴人聲明不
    服，業已確定）
二、本件被上訴人主張之事實，業據被上訴人於原審提出與所述相符之台中天母大廈
    八十五年三月二日區分所有權人會議決議紀錄、住戶手冊、社區住戶規約、建物
    登記謄本、停車場使用管理辦法等件為證，上訴人對於其中被上訴人所主張之上
    訴人所有戶數與已繳納之管理費金額均不爭執，是被上訴人此部分主張堪信為真
    實。
三、雖上訴人以該社區八十五年三月二日區分所有權人會議決議以「坪」計算收取住
    戶管理費之標準，應屬變更該社區於八十四年十二月三十日通過之住戶規約之決
    議，惟當日區分所有權人會議實際出席戶數為一百十八戶，其中約有三十二位住
    戶係委託他人代理出席，但未出具書面委託書，是以扣除未出具書面委託書之三
    十二戶，則實際出席人數僅為八十六戶，顯然未達公寓大廈管理條例第三十一條
    第一項第一款「變更規約」之規定，該變更規約之決議，應屬無效，被上訴人依
    該無效之決議請求上訴人給付管理費，應無理由云云置辯。惟按關於公寓大廈管
    理條例區分所有權人會議決議違反之法令規定之效果，公寓大廈管理條例並無明
    文之規定，然就其決議性質觀之，乃在於召集多數區分所有權人，以會議之形式
    ，透過「多數決」之民主程序形成統一之意思表示，並藉此「統一之意思表示」
    ，拘束全體區分所有權人。故區分所有權人會議，乃公寓大廈之最高意思決定機
    關，其性質應與民法總則規定之「總會」相同，是故關於總會決議違法之效力問
    題，法理上自得類推適用民法之相關規定，否則法律關係將處於不確定之狀態。
    （台灣高等法院八十六年度上易字第一二一號判決採準用說）而總會決議違反法
    令之效果，如為決議之內容違反法律強制禁止規定時，該總會決議應屬當然無效
    ；倘係總會之召集或決議方法違反法令或章程時，對該決議在表決時原不同意之
    社員，得於決議後三個月內請求法院撤銷其決議（民法第五十六條參照）。經查
    台中天母八十五年三月二日區分所有權人會議決議：「自八十五年四月一日起，
    管理費住戶每坪調為三十元，店舖每坪十元，平面車位加收每月一百元，機械車
    位收二百元，另決議管理費繳納方式採季繳，繳費當月十五日前繳納完畢‧‧‧
    」乙情，業據原告提出台中天母大廈八十五年三月二日區分所有權人會議決議記
    錄為證，而該決議內容既不違反公寓大廈管理條例之強制規定（按公寓大廈管理
    條例第十條第二項、第三項規定，關於公寓大廈共有部分、約定共有部分之管理
    費用之分擔，原則上由公共基金或由區分所有權人按其應有部分比例分擔之，但
    如區分所有權人會議或規約另有規定者，從其規定。），即屬有效，應為各住戶
    （區分所有權人）共同遵守。況且上訴人抗辯上開八十五年三月二日區分所有權
    人會議，實際出席戶數為一百十八戶，其中約有三十二位住戶係委託他人代理出
    席，但未出具書面委託書，應不得計為實際出席人數，但被上訴人仍為變更規約
    決議一節，縱屬實情，依前開說明，應屬決議方法違反公寓大廈管理條例第三十
    一條第一項第一款之規定，類推適用前述民法第五十六條第一項之規定，上訴人
    應於決議後三個月內請求法院撤銷該決議。且查，被上訴人乙○○係八十五年四
    月二十一日出生，其父甲○○係本件台中天母大廈之建造人「起成建設股份有限
    公司」之負責人，有戶籍謄本、會議紀錄及本院八十八年度促字第二一六五五號
    支付命令、八十九年度中小字第一二九號判決影本各一件存於原審卷內可稽，上
    訴人係於八十七年二月六日因贈與取得所有權，亦有建物登記謄本影本一件附卷
    可憑，經本院核對上訴人所爭執之八十五年三月二日區分所有權人會議簽到簿，
    本件上訴人所有之房屋（Ｂ１５、Ｂ１６），當日係由甲○○出席簽到，再核以
    當日之會議紀錄，甲○○當時以建設公司負責人地位發言，僅說明該社區由當初
    一百七十五戶變更為一百六十九戶，及其個人所有之四戶合併為一戶，另二戶併
    為一戶之原由，並未就住戶代理未出具書面委託不能列計於出席人數一節而為爭
    執，甚至對於管理費改以「坪數」計算之決議，亦無任何反對意見之記載，其將
    所有之建物贈與予上訴人（現年四歲），再於本件訴訟爭執該決議之效力，自與
    民法第五十六條第一項之規定未合，所辯已難輕信。再者，依上開簽到簿所示，
    其中石宜哲代理三戶「店舖」之區分所有權人出席，而石宜哲係起成建設股份有
    限公司之建設部經理（見八十四年十二月三十日會議紀錄），復為本件訴訟上訴
    人原審之訴訟代理人，倘其當時未受區分所有權人書面委託出席，依法不得列計
    出席人數，自應於會議中有所爭執，而石某對於公寓大廈管理條例相關規定知之
    甚詳（按其為八十四年十二月三十日會議之主持人），焉有於八十五年三月二日
    代理他人出席區分所有權人會議時未提出書面委託之理？是上訴人主張代理出席
    三十二戶，均未提出書面委託云云，亦不足採信。本件上訴人抗辯天母大廈八十
    五年三月二日變更規約決議無效云云，洵不足採。
四、綜上所述，本件被上訴人依其八十五年三月二日區分所有權人會議決議內容，請
    求上訴人給付欠繳之管理費，為有理由，原審並認被上訴人起訴主張之車位維修
    費用及第四台費用，被上訴人未能舉證證明，或非該大廈共用部分、約定共用部
    分之修繕、管理、維護費用，被上訴人請求上訴人給付此部分之費用，為無理由
    ，應予駁回，並參酌被上訴人為維持社區整體有利之發展及社會經濟狀況等一切
    情狀，認為被上訴人請求給付之滯納金應屬過高，核減至依年息百分之○．五計
    算，而為上訴人應給付被上訴人壹拾貳萬肆仟伍佰參拾陸元及自起訴狀繕本送達
    翌日即八十九年一月十三日起至清償日止，按每日加計陸佰拾參元滯納金之判決
    ，認事用法，均無不合，上訴意旨指摘原判決不當，聲明就原判決不利部分廢棄
    改判，為無理由，應予駁回其上訴。
五、結論，本件上訴為無理由，依民事訴訟法第四百三十六條之一第三項、第四百四
    十九條第一項、第七十八條，判決如主文。
中      華      民      國    八十九    年     十一     月      十      日
                                        臺灣臺中地方法院民事第四庭
~B審判長法官  王      銘
~B法      官  陳  文  燦
~B法      官  王  邁  揚
右為正本係照原本作成
附記不得上訴。
中      華      民      國    八十九    年     十一     月      十      日
~B法院書記官


司法院資訊處製作；財團法人民間司法改革基金會備份。
